【裁判字號】    96,重訴,185
【裁判日期】    980515
【裁判案由】    塗銷抵押權登記
【裁判全文】
臺灣士林地方法院民事判決             96年度重訴字第185號
原      告  顏玉潔
訴訟代理人  施竣中律師
複  代理人  陳佳雯律師
            乙○○
            甲○○
被      告  丙○○
訴訟代理人  連銀山律師
上列當事人間請求塗銷抵押權登記事件，本院於民國98年4 月15
日言詞辯論終結，判決如下：
    主      文
被告應將如附表所示之土地，經台北市松山地政事務所以南港字
第一二一六００號收件，於民國八十三年一月五日所為權利價值
新台幣壹仟伍佰萬元之最高限額抵押權登記予以塗銷。
訴訟費用新台幣壹拾肆萬肆仟元由被告負擔。
    事實及理由
一、本件原告起訴主張：原告為如附表所示土地（下稱系爭土地
    ）之所有權人，又上開土地前於民國83年1 月5 日經設定權
    利人為被告丙○○，債務人為原告，權利價值新台幣（下同
    ）1,500 萬元，存續期間自79年10月15日至89年10月15日之
    最高限額抵押權（下稱系爭抵押權），然原告實際上並未同
    意設定系爭抵押權，應係遭他人盜用印章所為。且原告與被
    告於系爭抵押權存續期間內，並無任何債權債務關係存在，
    被告自應將該抵押權予以塗銷，然均拒不塗銷，顯已侵害原
    告就系爭土地所有權圓滿行使之狀態，為此，爰依民法第
    767 條、第184 條之規定，訴請被告將系爭抵押權塗銷等語
    。並聲明：被告應將如附表所示之土地，經台北市松山地政
    事務所以南港字第121600號收件，於83年1 月5 日所為權利
    價值1,500 萬元之最高限額抵押權登記予以塗銷。
二、被告則以：(一)系爭土地係被告之母鄭李金枝生前於67年間出
    資購買，而信託登記於原告名下，原告並曾於86年6 月1 日
    親自簽立聲明書1 紙以資確認，且被告及鄭李金枝之其他繼
    承人業已終止該信託契約，並對原告起訴請求返還系爭信託
    之土地，則原告既僅為受託人而非真正所有權人，其訴請被
    告塗銷系爭抵押權，自欠缺權利保護之必要，應予駁回。(二)
    原告自承曾簽發發票日79年10月16日，受款人為被告丙○○
    ，金額分別為500 萬元、1,000 萬元之本票2 紙（下稱系爭
    本票），則被告對原告自有1,500 萬元之本票債權存在，且
    上開本票債權發生之時間為見票日即83年12月17日，係在系
    爭抵押權存續期間內，自為系爭抵押權擔保效力所及。又原
    告簽發上開本票之目的，乃作為原告違反信託意旨致生被告
    等信託人損害之擔保，且事實上，原告亦已違反信託契約，
    於96年5 月10日擅以2,778 萬元之價格，將系爭土地中之6
    筆出售予訴外人曲紹麟，致被告及其他信託人受有損害，此
    損害賠償之債權即係以系爭本票為擔保，故系爭抵押權所擔
    保之債權，應及於上開損害賠償債權，而該損害賠償債權之
    時效尚未消滅，系爭抵押權自無塗銷之理由。(三)被告早於84
    年1 月17日即已取得鈞院83年度拍字第2046號拍賣抵押物裁
    定，並以該裁定為執行名義，於同年3 月2 日聲請強制執行
    系爭土地，經鈞院以84年度執字第1010號強制執行事件受理
    在案，並無民法第880 條所指於抵押權擔保之債權請求權消
    滅後，5 年內不實行抵押權之情形，系爭抵押權自未消滅等
    語，資為抗辯。並聲明：原告之訴駁回。
三、兩造不爭執之事實：
  (一)原告於67年12月6 日與被告之弟王建和結婚，並於67年12月
    8日取得系爭土地之所有權，權利範圍如原告起訴狀附表一
    所示。
  (二)系爭土地於79年10月20日辦理預告登記，其內容為「未辦妥
    所有權移轉登記予請求權人前，不得移轉予他人。請求權人
    ：丙○○、鄭建榮、王建和，義務人：顏阿勤」。
  (三)被證三協議書形式上為真正。
  (四)原告於79年10月16日簽發受款人為被告，面額500 萬元、
    1,000 萬元之本票各1紙，交由被告收受。
  (五)被告於83年12月17日以借款債權到期未獲清償為由，聲請拍
    賣系爭不動產，並取得本院83年度拍字第2046號准予拍賣之
    裁定，被告遂持上開裁定聲請拍賣系爭土地，經本院以84年
    度執字第1010號強制執行事件受理在案，然於86年4 月9 日
    經本院通知視為撤回執行。
  (六)原告於96年5月10日與訴外人曲紹麟訂定土地買賣契約，將
    系爭土地中之6筆以2,778萬元之價格出售予曲紹麟，原告已
    取得曲紹麟支付之第一期價金200萬元及第二期價金400萬元
    ，原告亦簽發400萬元及800萬元之本票各1張予曲紹麟，嗣
    因原告未能依約於96年5月30日前塗銷前述6筆土地之預告登
    記與抵押權登記，曲紹麟遂持原告所簽發之前述2紙本票，
    聲請本票強制執行裁定，並持該裁定聲請就前述6筆土地為
    強制執行，惟現停止執行中。
  (七)系爭土地之所有權狀補發前之正本均由被告持有。
四、本件經依民事訴訟法第271 條之1 準用同法第270 條之1第1
    項第3 款規定，整理並協議簡化爭點後，兩造同意協議簡化
    後之爭點為（本院卷第160頁背面）：
  (一)兩造有無設定系爭抵押權之合意？
  (二)系爭抵押權所欲擔保之債權為何？
  (三)系爭抵押權擔保之債權何時確定？於確定前是否有擔保之債
    權存在？
  (四)系爭抵押權是否因為擔保之債權時效消滅後，五年內未行使
    而消滅？
五、本院得心證之理由：
  (一)兩造有無設定系爭抵押權之合意？
    查有關系爭抵押權之設定情形，業經本院調取辦理設定登記
    之相關土地登記申請書、抵押權設定契約書、印鑑證明等附
    卷足參（本院卷一第208-220 頁），且原告亦不爭執上開文
    件中其印文為均為真正，則依民事訴訟法第358 條第1 項之
    規定，上開文書自應推定文真正。至原告雖主張上揭印文均
    係遭他人盜蓋印章所為云云，然並未舉證以實其說，是其主
    張上開文書均屬偽造，並否認兩造有設定系爭抵押權之合意
    ，自無可採。
  (二)系爭抵押權所欲擔保之債權為何？
    本件被告主張系爭土地原係被告之母鄭李金枝於67年間出資
    購買，信託登記於原告名下，嗣鄭李金枝為防止原告違反信
    託本旨，擅自處分系爭土地，故要求原告簽發系爭本票作為
    原告違反信託契約所生損害賠償債務之擔保，且設定系爭抵
    押權予被告以擔保上開本票債權等情，有卷附79年5 月7日
    協議書（本院卷一第142 頁）、臺灣台北地方法院公證處86
    年度認字第246194號認證書及所附聲明書（本院卷一第144-
    146 頁）、系爭本票（本院卷一第180 、181 頁）等可資證
    明，且原告亦不否認上述協議書及本票均為其親自簽立，而
    法院公證處之認證書復為公文書，依民事訴訟法第355 條第
    1 項之規定，應推定為真正，是上開文書之形式真正自均堪
    認定。至原告雖稱當時係因其夫涉及刑案，為避免波及原告
    之財產，始會簽訂上開協議書及本票云云，然其就此並未舉
    證，自不能單憑其片面之詞，率予推翻前揭協議書所顯示之
    文義內容，況上開認證書所附之聲明書亦已清楚載明系爭土
    地乃鄭李金枝所購買而登記於原告名下等情，原告尤砌詞否
    認該等事實，要無可採。此外，系爭土地之所有權狀於原告
    聲請補發前，其正本均由被告持有乙節，亦為原告所不否認
    ，更足見原告確非實際出資購買系爭土地之人，故無任意處
    分之權利。是以，上開證據應足以證明系爭本票之簽發及系
    爭抵押權之設定，均係鄭李金枝為避免其所購買惟登記於原
    告名下之系爭土地，遭原告擅自處分致生損害，而要求原告
    提供之擔保，故系爭抵押權所擔保之債權，即應為被告所稱
    原告若擅自處分系爭土地而生之損害賠償債權，堪予認定。
  (三)系爭抵押權擔保之債權何時確定？於確定前是否有擔保之債
    權存在？
  1.按最高限額抵押權所擔保之原債權，因約定之原債權確定期
    日屆至，或最高限額抵押權人聲請裁定拍賣抵押物，而告確
    定，民法第881 條之14定有明文。又上開規定於民法物權編
    修正施行前設定之最高限額抵押權，亦適用之，民法物權編
    施行法第17條亦有明文。是系爭抵押權設定之時間雖係在前
    開規定修正施行之前，惟仍有上開規定之適用。
  2.經查，本件被告前曾於83年12月17日向本院聲請拍賣系爭土
    地，經本院以83年度拍字第2046號裁定准許拍賣抵押物，被
    告並持該裁定聲請就系爭土地為強制執行等情，為被告所自
    承，並經本院調取上開卷宗查明屬實（本院卷二第58-62 頁
    ），則依前開規定，系爭抵押權所擔保之債權，應已於被告
    聲請裁定拍賣抵押物時確定。又系爭抵押權所擔保之債權，
    乃原告如擅自處分系爭土地而生之損害賠償債權，前已詳述
    ，惟原告於被告聲請裁定拍賣抵押物時，仍為系爭土地登記
    之所有權人，並未將之移轉他人，且被告就其所稱原告曾於
    被告聲請裁定拍賣抵押物前，持系爭土地所有權狀向他人借
    款乙節，復未提出任何證據資以證明，自難認原告於被告聲
    請裁定拍賣抵押物時，有何擅自處分系爭土地致生損害於鄭
    李金枝或被告之情事，故系爭抵押權所擔保之債權於被告聲
    請裁定拍賣抵押物而確定時，並不存在，該抵押權自應予塗
    銷。況系爭抵押權之存續期間為79年10月15日至89年10月15
    日，是該抵押權所擔保之債權，至遲亦應於89年10月15日確
    定，然被告所指原告將系爭土地中之6 筆土地出賣予訴外人
    曲紹麟之時間係在96年5 月10日，此有土地買賣契約書影本
    1 件在卷可佐（本院卷二第26-32 頁），自不在系爭抵押權
    所擔保之範圍內，且被告復無法提出其他證據證明原告於89
    年10月15日前有擅自處分系爭土地之行為，則原告辯稱系爭
    抵押權所擔保之債權於該抵押權存續期間內從未存在等語，
    應為可採，其依民法第767 條中段之規定，訴請被告塗銷系
    爭抵押權設定登記，自屬有據，堪予准許。
  3.另被告雖以原告僅為信託契約之受託人，並非真正所有權人
    ，且被告及鄭李金枝之全體繼承人業已對原告提起返還信託
    土地之訴訟，辯稱原告提起本件訴訟，欠缺權利保護之必要
    云云，然鄭李金枝與原告間是否確係成立信託契約，及鄭李
    金枝之繼承人得否請求原告返還系爭土地，既尚未經判決確
    定，自不能遽指原告無訴請塗銷系爭抵押權之權利保護必要
    。況另案訴請返還信託土地之訴，並非被告單獨提起，而係
    由鄭李金枝之全體繼承人共同提起，則縱使該案判決原告應
    返還系爭土地予鄭李金枝之全體繼承人，與系爭抵押權亦不
    生混同之效果，是被告執此辯稱原告起訴欠缺權利保護必要
    云云，即不足採，併予敘明。
  (四)基於上述理由，既足以認定被告有塗銷系爭抵押權之義務，
    則有關系爭抵押權是否因除斥期間經過而消滅部分之爭點，
    自無再予審究之必要，附此說明。
六、從而，原告依民法第767 條之規定，請求被告將如附表所示
    之土地，經台北市松山地政事務所以南港字第121600號收件
    ，於83年1 月5 日所為權利價值1,500 萬元之最高限額抵押
    權登記予以塗銷，為有理由，應予准許。
七、本件訴訟費用額確定為144,000 元，並應由被告負擔，爰併
    諭知如主文第2 項所示。
八、本件判決基礎已臻明確，兩造其餘攻防方法及訴訟資料經本
    院斟酌後，核與判決結果不生影響，故不另一一論述，併此
    敘明。
九、據上論結，原告之訴為有理由，依民事訴訟法第78條、第87
    條第1 項，判決如主文。
中    華    民    國    98    年    5    月    15     日
                  民事第一庭法  官  馬傲霜
以上正本係照原本作成。
如對本判決上訴須於判決送達後20日內向本院提出上訴狀。
中    華    民    國    98    年    5     月    19    日
                            書記官  許秋莉


司法院資訊處製作；財團法人民間司法改革基金會備份。
